【裁判字號】    98,上易,829
【裁判日期】    990311
【裁判案由】    偽造文書
【裁判全文】
臺灣高等法院臺南分院刑事判決         98年度上易字第829號
上  訴  人
即  被  告  乙○○
上列上訴人因偽造文書案件，不服臺灣嘉義地方法院98年度易字
第246號中華民國98年10月30日第一審判決（起訴案號：臺灣嘉
義地方法院檢察署98年度偵字第3926號），提起上訴，本院判決
如下：
    主  文
上訴駁回。
    事  實
一、乙○○自民國94年11月21日起至95年8月31日止，在址設嘉
    義市○○路○段864號之「大億煙酒行」擔任業務員職務，職
    司開發客戶、提領貨品、送貨及收取貨款後繳回公司銷帳等
    業務，為從事業務之人，依大億煙酒行規定，業務員每日業
    務流程為：提領預定銷售貨品並填寫提貨單後，前往各店家
    向客戶銷貨，當日銷貨後回煙酒行，並在提貨單之退貨數欄
    填寫退貨數量，計算當日實際銷售之商品數量與金額，倘遇
    有店家進貨但尚未付款，即由業務員開立3聯式估價單，紅
    色聯交店家收執、白色聯由店家客戶簽名後業務員自行留存
    作為日後收款憑證、黃色聯則併同當日提貨單入帳，業務員
    並在提貨單右下角填寫前開賒帳店家及金額完成當日帳務。
    乙○○竟利用業務上填寫估價單、提貨單之機會，為以下之
    犯行：
  (一)基於業務登載不實及行使業務登載不實之估價單、提貨單之
    概括犯意，自95年2月24日起至同年6月30日止，於如附表一
    所示時間，在不詳處所，明知附表一編號2、4、5、16、26
    、30、31號所示之估價單所列之「碁晟」等店家並無實際進
    貨、賒帳之事實，竟連續在其業務上所製作之各該估價單上
    ，虛偽登載客戶進貨、賒帳之情事，復於各估價單所示日期
    之提貨單上，虛偽填寫各店家賒帳金額，併同前開虛偽之估
    價單交予大億煙酒行之會計完帳而行使之，列管於大億煙酒
    行應收未收帳款之中，足生損害於各店家及大億煙酒行對於
    貨品管理及會計帳務之正確性。
  (二)乙○○復另行起意，基於業務登載不實及行使業務登載不實
    估價單、提貨單之各別犯意，於附表二編號5、8至14、16、
    19至21、23、24、26、27、29、30、33、35、39號所示時間
    ，在不詳處所，明知前開各店家並無實際進貨、賒帳之情事
    ，竟各別製作不實之估價單，虛偽登載店家出貨、賒帳，復
    於所示日期之提貨單上，虛偽填寫各該店家賒帳金額，併同
    前開虛偽之估價單交予會計完帳而行使之，列管於大億煙酒
    行應收未收帳款之中，足生損害於各店家及大億煙酒行對於
    貨品管理、會計帳務之正確性。
二、案經丙○○訴由臺灣嘉義地方法院檢察署檢察官偵查後起訴
    。
    理  由
壹、程序事項
    按被告以外之人於審判外之言詞或書面陳述，除法律有規定
    者外，不得作為證據，刑事訴訟法第159條第1項定有明文，
    即排除傳聞證據，目的在於確保當事人反對詰問權，然為兼
    衡訴訟程序之進行，設有傳聞證據例外之規定。本件判決引
    用之證據，有關證據能力部分，分述如下：
  (一)被告以外之人於審判中向法官所為之陳述，得為證據，刑事
    訴訟法第159條之1第1項已有明定。本件證人即告訴人丙○
    ○、大億煙酒行之會計李懋君、主任陳榮、業務員黃祺吉
    、業務員黃嘉龍、業務員陳國維、業務員蔡宜宏、店家「嘉
    香」經營者黃月香、店家「阿佑」經營者張秋燕、店家「安
    捷」負責人曾珮緁、店家「巨蛋興業店」負責人黃昭智、店
    家「一品」負責人黃玉芳等人於臺灣嘉義地方法院96年度易
    字第448號（下稱原審前案）及本院97年度上易字第402號（
    下稱本院前案）審理庭時以證人身分到庭與被告交互詰問，
    均具結後證述，依刑事訴訟法第159條之1規定意旨，有證據
    能力。
  (二)另被告以外之人於審判外之陳述，雖不符前4條（即刑事訴
    訟法第159條之1至之4）之規定，而經當事人於審判程序同
    意作為證據，法院審酌該言詞陳述或書面陳述作成時之情況
    ，認為適當者，亦得為證據；當事人、代理人或辯護人於法
    院調查證據時，知有第159條第1項不得為證據之情形，而未
    於言詞辯論終結前聲明異議者，視為有前項之同意，此觀刑
    事訴訟法第159條之5規定甚明。本件公訴檢察官、被告對於
    證人丙○○、蔡雨金、李懋君、陳榮、黃祺吉、黃嘉龍、
    陳國維、黃月香、張秋燕、曾珮緁、黃昭智、黃玉芳、蔡宜
    宏於偵查中檢察事務官詢問之證述及具傳聞性質之證據資料
    （詳如下述），亦均表示同意作為本案之證據，且迄於言詞
    辯論終結前亦未聲明異議。本院審酌前揭證人之陳述及證據
    資料作成時之情況，核無違法取證或其他瑕疵，認為以之作
    為證據為適當，自得作為本案證據。
貳、實體事項
一、訊據被告乙○○矢口否認有何業務登載不實或行使之犯行，
    辯稱：製作未實際進貨之店家估價單，係為避免公司扣款或
    因應客戶寄賣、欠款，而以東帳補西帳方式開立估價單，大
    億煙酒行除可讓業務員開立舊單換新單外，亦允許以東帳補
    西帳，以維持帳面之平衡。公司也知道業務員有時候無法如
    期收回帳款，公司的股東就會說如果不收回帳款就會扣帳款
    百分之10，所以公司是明知道有業務員用東帳補西帳的方式
    來避免扣百分之10的罰款云云。經查：
  (一)前揭犯罪事實，業據證人丙○○於原審審理時具結證稱：業
    務員出貨給店家，現金交易不會有估價單，若店家賒帳，業
    務員會填寫1式3聯之估價單，再回煙酒行完帳，若未現金交
    易，店家結帳方式有3種，分別係「半月結」、「押趟」、
    「寄賣」，其中「押趟」是固定例如1星期2趟，第1趟貨款
    在第2趟收，「寄賣」則將貨放在店家，隔陣子再去看賣出
    多少貨，業務員將賣出部分之貨款收回，其餘貨退掉，視店
    家意願，可再重新下貨寄賣，即是「換單」；估價單1聯繳
    回，另2聯各由業務員、客戶留存，業務員必須拿客戶簽名
    之估價單向客戶收款；若有應收帳款未收回之情形，業務員
    及店家均有責任，主管幹部一再重申嚴格禁止東帳補西帳或
    虛開估價單等語（見原審卷第46-49、51、78、81頁）。又
    證人李懋君於原審前案審理時亦到庭具結證稱：業務員提貨
    會填寫提貨單，倉管會重複確認；業務員擲回之第1聯黃色
    聯估價單，不論有無客戶簽名，均可為賒帳憑據，再鍵入電
    腦，即業務員之每日賒帳會登入應收帳款證明簿中，若收回
    貨款會填寫完帳明細單，連同證明簿核對，再蓋章表示煙酒
    行收到該貨款，另業務員會在提貨單下方填寫賒帳之店家，
    應收帳款證明單由業務員保管，至於扣款百分之10，則因公
    司為避免業務員收款後未繳回，每星期列印催收單，若還是
    未收回，第2星期還是會列在應收帳款，第3星期還未收回，
    則會扣百分之10，最多扣1次，不會連續扣款等語；另於檢
    察事務官詢問時亦證述：大億煙酒行規定不可將甲客戶之貨
    款補乙客戶之欠款等語（見原審前案卷(一)第205-207、209、
    210、215頁；臺灣嘉義地方法院檢察署95年度交查字第144
    5號卷，下稱95年度交查卷，第66頁）。證人陳榮於原審
    前案審理時亦具結證稱：不知有東帳補西帳情形等語；並於
    檢察事務官詢問時證述：業務員將每日收受客戶之貨款交予
    會計，會計用收入傳票予業務員簽名，此部分係收受現金，
    並未鍵入電腦，賒帳部分才會輸入電腦等語（見原審前案卷
    (一)第184頁；臺灣嘉義地方法院檢察署96年度交查字第266號
    卷，下稱96年度交查卷，第61頁）。證人黃祺吉於原審前案
    檢察事務官詢問時亦證稱：規定不能東帳補西帳等語（見95
    年度交查卷第79頁）；證人陳國維於原審前案審理時亦具結
    證述：「換單」係重新填寫估價單，而非重寫提貨單，且新
    估價單只更動日期，其餘照舊單填寫，會計將新估價單內容
    填載到完帳證明單上，會在舊估價單上蓋章，不會算入業務
    欠款中，換單目的係不讓業務損失百分之10等語（見原審前
    案卷(二)第251、253-256頁）。證人黃嘉龍於原審前案檢察事
    務官詢問時亦證稱：當日若有多家客戶賒帳，會有多張黃色
    聯估價單併同提貨單交會計登帳列管，業務員保管之應收帳
    款完帳證明單則由業務員自行就每日賒帳店家記載之，以備
    日後收款，持以讓會計簽章等語（見96年度交查卷第63、64
    頁），並有業務人員提貨、賒帳、完帳程序圖、估價單、提
    貨單、應收帳款完帳證明單等件附卷可佐（見96年度交查卷
    第15-36、66頁；95年度交查卷第10-46、52-61頁；臺灣嘉
    義地方法院檢察署98年度交查字第176號卷，下稱98年度交
    查卷，第34-55頁），即大億煙酒行業務員每日提貨填載在
    提貨單，再去各店家銷售，當日店家若收貨但未給付貨款，
    則業務員簽發估價單，1聯交由客戶收執，1聯由業務員保管
    ，另1聯則交回大億煙酒行，並將賒帳之客戶填寫在提貨單
    下方，將收得款項及應收而未收帳目交由會計輸入電腦，製
    作完帳程序，而會計於收受業務員繳回之應收貨款，即在完
    帳明細單上簽章；又大億煙酒行允許「換單」，僅業務員針
    對舊估價單帳款尚未收回，為避免逾時而遭扣、罰款，始以
    填載新日期，但其餘貨物名稱、數量、金額均相同之估價單
    ，進而交付會計完帳，即舊估價單將顯示完帳，依新估價單
    之應收帳款日期收款，換言之，「換單」之估價單所示店家
    仍有進貨，僅尚未給付貨款，新估價單並無不實之可言。復
    依上開證人之證詞，大億煙酒行並不允許以東帳補西帳，即
    以甲店家之貨款充作乙店家貨款銷帳，惟若開立不實之估價
    單，並無法向店家收款，即帳面出現無法收款之估價單，此
    與「東帳補西帳」之間，是否有必然之關連，要非無疑，先
    予敘明。
  (二)再證人丙○○於原審審理時亦具結證稱：業務員有心作假帳
    ，除逐筆協同與客戶對帳外，並無法看出來，被告離職後，
    持其填載之估貨單逐一向店家確認，卷附估價單上面記載「
    本貨款已由乙○○收回」等語，係店家表示貨款已由被告收
    回，即確實有此出貨紀錄，至於記載「店家說無此欠帳」等
    語，表示店家並無進貨，係被告虛開，而完全未填載任何附
    記之估價單則因有些店家已經關閉，有些店家不願配合，才
    未記載，就提出之估價單均有詢問過各該店家等語（見原審
    卷第51-53、77頁）。證人蔡宜宏於原審審理時亦具結證以
    ：店家有無估價單所示之實際進貨情形，無法從公司帳目看
    出，必須至店家看有無實際鋪貨等語（見原審卷第43頁），
    輔以前揭會計李懋君收受業務員繳回之貨款，即在完帳明細
    單上簽章乙節，觀諸卷附應收帳款完帳證明單，附表一、附
    表二各編號之估價單，於應收帳款完帳證明單上均無完帳日
    期及李懋君之簽章，表示各該估價單並未完帳，即於被告離
    職前，各該估價單所示帳款均未收回。復核以提貨單及估價
    單之記載，以95年2月24日為例，品名「寶島」提貨數量為
    0.7，實銷數量為0，然同日之估價單（即附表一編號1至5號
    ），品名「寶島」各估價單均記載0.5，並未與當日提貨單
    之記載吻合，其餘估價單亦有相同之情形，顯見無從以估價
    單與當日提貨單之品名、實銷數量互核有無實際出貨，更見
    因有「換單」及現金交易之情形，致使相同日期之提貨單與
    估價單記載之品名無法相契合。再者，本件附表所示店家多
    數已關閉，且案發距今已有3年，相關單據亦無留存，此有
    證人丙○○於原審庭呈之大億煙酒行客戶資料1份、原審辦
    理刑事案件電話記錄查詢表2紙在卷可按（見原審卷第84、8
    5、87、88頁），是依卷附之提貨單所載，僅能證明各日被
    告提領貨物之數額，估價單因有換單之情形，與當日提貨單
    之品名數量並未能相合，而應收帳款完帳證明亦僅能證明被
    告開立之估價單是否已收回款項，至於提貨單右下方記載店
    家賒帳情形，亦係業務員自行填載，即無法由估價單、提貨
    單及應收帳款證明單等件互相比對，而推論被告開立之估價
    單是否實在。本院審酌被告於原審亦坦承有部分估價單為不
    實開立乙節（見原審卷第16、30頁），觀之附表一編號2、
    4、5、16、26、30、31號、附表二編號5、8、11、13、14、
    19、20、21、26、27、30、33、35號之估價單，則經證人丙
    ○○向店家確認，並無與被告為估價單上之交易，估價單上
    均記載「本店沒有與乙○○作此筆交易」等語，並經店家之
    人員簽名，已難認上開店家確實有向被告進貨之事實。
  (三)另證人即店家「阿佑」（附表一編號31號）之負責人張秋燕
    於原審前案審理時具結證稱：大億煙酒行有人來確認，簽名
    意思是沒有下貨，無欠錢之意。若要寄賣，一定會簽名，買
    斷則不會簽名，而估價單上面有寫寄賣，但沒有簽名在上面
    ，所以沒有這筆欠款等語（見原審前案卷(二)第310-312頁）
    。證人即店家「巨蛋興業」（即天晟便利商店，附表二編號
    11、14號）之負責人黃昭智（原名黃志文）於原審前案審理
    時到庭具結證陳：與大億煙酒行均現金交易，估價單上之黃
    志文係伊簽名，至於「本店沒有此筆欠款」則是大億煙酒行
    書立，然均為現金交易，所以不會有未付帳款、賒帳等問題
    等語（見原審前案卷(二)第335-337頁）。證人即店家「一品
    」（附表一編號26號）負責人黃玉芳亦於原審前案審理時到
    庭具結證以：與大億煙酒行係現金結算，並無寄賣，估價單
    上面寫寄賣是不正確，甲○○○○有來確認，在估價單上簽
    名表示未欠帳款等語（見原審前案卷(二)第340-342頁）。此
    外亦有各該估價單在卷為佐（見96年度交查卷第21、22、26
    、27頁），即由前揭證人所述與大億煙酒行交易模式、收貨
    情形，互核與丙○○上揭證陳之情節，均無與被告有為如估
    價單所示之交易，堪認附表一編號26、31號及附表二編號11
    、14號估價單所示之交易應不存在，各該店家並無估價單所
    示之進貨情形，要屬無疑，另亦可見丙○○上開持估價單等
    件向各店家確認等語，非無憑據，亦無矛盾之處，而可堪採
    信。
  (四)再者，證人即安捷便利商店負責人曾珮緁於原審前案審理時
    到庭具結證述：估價單如果是確實，應有簽名，提示之估價
    單上面都無簽名，被告離職前有來結清所有貨款，與大億煙
    酒行並無帳務不清之情形，另將好幾筆貨款開立1張支票等
    語（見原審前案卷(二)第331-333頁），則卷附如附表二編號
    9、10、12、16、23、24、29、39號所示載有店家「安捷」
    之各紙估價單，其上並無簽寫「安捷」店名、商號或由收貨
    者簽名其上，此有各該估價單附卷為稽（見96年度交查卷第
    25-27、29-31、33、36頁），即難認各筆估價單所表彰之交
    易確係實際存在，況且依卷附「安捷」之付款簽收簿，於95
    年8月18日及8月31日，「安捷」各交付被告支票2張，分別
    係8月2、5、7日之貨款新臺幣（下同）10,340元；8月17、1
    8、24、30日之貨款10,490元，此有付款簽收簿存卷足參（
    見96年度交查卷第46、49頁），然前揭估價單所示之貨款已
    超過票面金額，亦徵證人所述上揭各估價單為不實等語，應
    為可採，各該估價單亦應為被告所虛偽開立，洵無疑義。
  (五)至於被告於原審準備程序時先供稱：有些提貨單並非真實，
    店家並未拿到貨，係丙○○說用轉單方式，客戶未在上面簽
    名，即不能向客戶收款，而附表一編號6、7、9至18號、附
    表二編號20、21、27、35號等估價單有實際出貨，其餘估價
    單係伊自己填寫，並無實際出貨等語（見原審卷第16、30頁
    ）；然又改稱：除附表二編號3、7、14、34、36、38號等估
    價單無實際出貨外，其餘有記載「寄賣」或公賣局之煙品均
    有實際出貨云云（見原審卷第110頁）。顯見估價單是否有
    實際出貨，被告前後供述不一，況於前案審理時，被告先供
    稱：確實有出貨予起訴書附表之各店家云云，再改稱：起訴
    書附表之店家並非完全係伊出貨云云，復又稱：起訴書附表
    店家之商品均非伊出貨云云（見原審前案卷(一)第44、47、50
    頁），而本件附表之店家均於前案起訴書附表之列，被告對
    於各估價單有無實際出貨一節，迭次供述竟均不相同，其陳
    稱確均有出貨或究竟何部分有出貨云云，是否可信，殊非無
    疑！又依被告於前案審理時供承之估價單無客戶簽名，即無
    實際出貨乙節，然就附表一編號1所示估價單，原其上並無
    店家或收貨者簽名，惟經證人丙○○向店家確認，店家表示
    帳款由被告收回，已如前述，亦有估價單2紙在卷可核（見
    96年度交查卷第15頁、98年度交查卷第34頁），可徵被告前
    開供述亦與實情相悖，自以前揭證人之證詞可堪信屬真實。
    至於證人蔡宜宏雖於原審審理時具結證稱：會將甲店家收到
    之款項暫補乙店家應收帳款，係煙酒行幹部有明示、暗示，
    為避免被扣款百分之10，業務員必須自行想辦法，有業務員
    虛開無出貨事實之估價單等語（見原審卷第36、42頁），其
    所為證詞均與前述證人之證詞未合。再者，衡情業務員既可
    以更新日期之換單方式，避免遲收貨款而遭扣款，不會造成
    帳目混淆，為合理而可理解之相應措施，若以甲店家貨款充
    作乙店家應收帳款而銷帳，無疑將造成帳務之紊亂，對公司
    並無何益處，公司何必默許業務員為如此作法？且若店家將
    數筆款項合為開立票據，以補帳方式銷帳，無異更使帳目不
    清而難以核對，前揭證人證述無東帳補西帳等情，應非不可
    採信，難認東帳補西帳為合理之運作模式。再者，將帳目上
    甲店家之應收帳款，以向乙店家收受之貨款登帳之，足徵甲
    、乙2店家，應均有實際進貨事實，而虛開無進貨事實之估
    價單（非「換單」），店家既無支付貨款予業務員之可能，
    對於「東帳補西帳」之支應方式，顯無助益，二者殊屬二事
    ，更徵證人蔡宜宏之證詞無法為有利被告之認定。
  (六)綜上所述，依證人證述及被告於原審行準備程序時之供詞，
    附表一編號2、4、5、16、26、30、31號、附表二編號5、8-
    14、16、19至21、23、24、26、27、29、30、33、35、39號
    之估價單，因各該店家並無進貨事實，均應為被告虛開，又
    大億菸酒商行並不允許業務員擅以虛開估價單方式，或以東
    帳補西帳方式填補帳面款項，則被告主觀上有偽造不實估價
    單之犯意，並填寫在提貨單下方，進而併同交付會計記帳以
    行使，要屬明確。此外，復有勞工保險卡、大億煙酒行員工
    基本資料、空白提貨單、完帳明細單、大億煙酒行催收單明
    細表、員工薪資單、大億煙酒行銷售品項、薪資獎金計算方
    式等件存卷足憑（見98年度交查卷第30、31頁；96年度交查
    卷第65、84頁；95年度交查卷第69頁；原審前案卷(一)第35-
    37頁）。而被告所辯公司默許東帳補西帳，或公司股東曾表
    示可以這種方式避免被罰云云，惟被告已供承公司並無任何
    書面同意如此作法，同時被告對究竟是哪一位股東，於何時
    間、地點，對公司內哪些員工如此表示等情，均未能舉證以
    實其說，則被告空言所辯自無可採。本件事證明確，被告犯
    行足堪認定，應依法論科。至於被告請求傳喚證人蔡雨金乙
    節，惟蔡雨金於原審前案審理時已具結證稱：並無規定業務
    員為避免遭扣百分之10，而允許製作相同貨物，無客戶簽名
    ，也無實際出貨之估價單；業務員必須依列印出來之應收未
    收款帳單完帳等語（見原審前案卷(一)第223-226頁），並無
    有利被告之證言，同時本案事實已臻明確無再為調查之必要
    ，故依刑事訴訟法第163條之2第2項第3款規定不予調查，併
    予說明。
二、新舊法比較（就附表一部分）
  (一)被告行為後，於94年1月7日修正，同年2月2日公布之刑法，
    業於95年7月1日施行。按行為後法律有變更者，適用行為時
    之法律。但行為後之法律有利於行為人者，適用最有利於行
    為人之法律，修正後之刑法第2條第1項定有明文。該條之規
    定係規範行為後法律變更所生新舊法律比較適用之準據法，
    雖亦經修正，但因屬適用法律之準據法，本身尚無比較新舊
    法之問題，應一律適用裁判時之修正後刑法第2條之規定，
    決定適用之刑罰法律，且應就罪刑有關之共犯、未遂犯、想
    像競合犯、牽連犯、連續犯、結合犯，以及累犯加重、自首
    減輕暨其他法定加減原因與加減例等一切情形，綜其全部罪
    刑之結果而為比較（最高法院95年5月23日刑事庭第8次會議
    決議可資參照）。
  (二)【適用法條之罰金刑】：
    刑法第33條第5款，於修正前之規定為：「主刑之種類如左
    ：五、罰金：1元以上」，現行刑法之規定則為：「主刑之
    種類如下：五、罰金：新臺幣1千元以上，以百元計算之」
    ，而本件被告所犯行使業務登載不實罪，得科罰金，依修正
    前或修正後之刑法，該罪罰金刑之最高額並無不同，惟依修
    正前之刑法，最低額為銀元1元，若換算為新臺幣，為新臺
    幣3元，較修正後刑法罰金刑最低為新臺幣1千元為低，新舊
    法比較之結果，以修正前之規定較有利於被告。
  (三)【關於罰金刑貨幣單位由銀元修正為新臺幣之法律適用】：
    刑法施行法第1條之1的立法理由謂：因應刑法增修條文施行
    後，刑法第33條第5款規定，罰金貨幣單位已改為新臺幣，
    是以同法各罪所定罰金貨幣單位，自應配合上開規定修正；
    且因不再適用現行法規所定貨幣單位折算新臺幣條例，為使
    罰金數額趨於一致，避免衍生新舊法比較適用問題，以緩和
    實務適用法律之衝擊，於不變動罰金數額之前提下，而為制
    定。可見刑法施行法第1條之1，係為取代罰金罰鍰提高標準
    條例第1條前段而制定，具有特別準據法之性質，應逕予適
    用（最高法院96年度臺上字第5331號、第4185號、第1464號
    判決意旨參照）。
  (四)【刑法第41條易科罰金】：
    本件被告於附表一所示行為當時之刑法第41條第1項前段規
    定：「犯最重本刑為5年以下有期徒刑以下之刑之罪，而受6
    個月以下有期徒刑或拘役之宣告，因身體、教育、職業、家
    庭之關係或其他正當事由，執行顯有困難者，得以1元以上3
    元以下折算1日，易科罰金。」又被告行為時之易科罰金折
    算標準，修正前罰金罰鍰提高標準條例第2條前段（現已廢
    止）規定，就其原定數額提高為100倍折算1日，則本件被告
    行為時之易科罰金最高折算標準，應以銀元300元折算1日，
    經折算為新台幣後，應以新台幣900元折算為1日。惟95年7
    月1日修正施行之刑法第41條第1項前段則規定：「犯最重本
    刑為5年以下有期徒刑以下之刑之罪，而受6個月以下有期徒
    刑或拘役之宣告者，得以新台幣1000元、2000元或3000元折
    算1日，易科罰金。」比較修正前後之易科罰金折算標準，
    以95年7月1日修正施行前之規定，較有利於行為人，依刑法
    第2條第1項前段規定，應適用修正前刑法第41條第1項前段
    規定，定其折算標準，較有利於被告。另95年7月1日修正前
    之刑法第41條第2項原規定「前項規定於數罪併罰，其應執
    行之刑未逾六個月者，亦適用之。」則如定應執行刑逾六個
    月即不得易科，嗣98年12月30日修正施行之刑法第41條第8
    項規定：「第一項至第四項及第七項之規定，於數罪併罰之
    數罪均得易科罰金或易服社會勞動，其應執行之刑逾六月者
    ，亦適用之。」是定應執行刑逾六個月時仍得易科罰金，比
    較新舊法，此部分則以新修正之本法對被告為有利。
  (四)【刑法第51條定執行刑】：
    如附表一所示被告犯罪部分係於95年7月1日前所為，附表二
    所示被告犯罪部分則為95年7月1日後所犯。而修正前刑法第
    51 條第5款係規定：「宣告多數有期徒刑者，於各刑中之最
    長期以上，各刑合併之刑期以下，定其刑期。但不得逾20年
    。」修正後則規定：「宣告多數有期徒刑者，於各刑中之最
    長期以上，各刑合併之刑期以下，定其刑期。但不得逾30年
    。」新舊法比較結果，新法並未較有利於被告。
  (五)【修正前刑法第56條連續犯】：
    修正前刑法第56條之連續犯規定，業於94年1月7日修正公布
    刪除，並於95年7月1日施行，則修正後新刑法既刪除第56條
    連續犯之相關規定，則附表一所示犯罪部分之數行為，因係
    屬侵害數個個別不同之社會法益，自應以數個獨立罪論處，
    併合處罰後合併定其應執行刑。比較新舊刑法適用之結果，
    被告所犯附表一所示犯罪部分，以修正前之舊刑法連續犯規
    定較有利於被告。
  (六)依修正前刑法第68條規定罰金加減者，僅加減其最高度，然
    修正後刑法第67條規定罰金加減者，其最高度及最低度同加
    減之。
  (七)是就上開本件所涉與罪刑有關之各法律適用項目綜合比較結
    果，應以修法前之規定對於被告較為有利，本於統一性及整
    體性原則，有關上開罪刑之適用，應依刑法第2條第1項前段
    之規定，一體適用被告行為時即修正前刑法之規定論處（最
    高法院97年度台上字第1424號、97年度台上字第5292號、97
    年度台上字第1915號判決意旨參照）。惟執行刑逾六個月是
    否得易科罰金，則以新修正之刑法第41條第8項規定有利於
    被告，且符合大法官會議釋字第662號解釋意旨，故應作有
    利被告認定，此部分應適用新修正之刑法第41條第8項規定
    。
三、論罪科刑
  (一)被告於附表一、二所示時間係擔任大億煙酒行之業務員，負
    責配送煙、酒等商品及向客戶收取貨款之工作，為從事業務
    之人，明知店家並無實際進貨，仍製作不實估價單，復填載
    在提貨單上，持以向大億煙酒行之會計而行使，足以生損害
    於大億煙酒行及各店家核帳之正確性，是核被告所為，係犯
    刑法第216條、215條行使業務登載不實文書罪。被告所為業
    務登載不實之低度行為，應為行使之高度行為所吸收，不另
    論罪。其就附表一編號2、4、5、16、26、30、31號估價單
    及當日提貨單所為行使業務登載不實文書之犯行，時間緊接
    ，手法相同，觸犯構成要件相同之罪名，顯系基於概括犯意
    反覆為之，依修正前刑法第56條連續犯之規定從一重處斷，
    至於附表二編號5、8至14、16、19至21、23、24、26、27、
    29至30、33、35、39號之21次犯行，係於新法施行後，行為
    之時間明顯可分，且偽以不同店家名義，為各別犯意，與前
    揭連續行使偽造業務上不實文書罪部分，均應分論併罰，公
    訴意旨認應論以集合犯，顯有誤會，併以說明。
四、原審以被告罪證明確，因予適用刑法第2條第1項前段、第
    215條、第216條、第56條（修正前）、第41條第1項前段（
    含修正前）、第51條第5款（修正前）、刑法施行法第1條之
    1、修正前罰金罰鍰提高標準條例第1條、中華民國九十六年
    罪犯減刑條例第2條第1項第3款、第7條、第9條之規定，並
    審酌被告國高中畢業之智識程度，為不實之業務文書記載，
    導致大億煙酒行核帳收款之困難，並因而致帳務不清，受有
    損失，兼衡被告犯後態度、本件並未和解、犯行之手段、方
    式、目的，被告自承與母親同住，育有3子、從事保全工作
    等一切情狀，分別量處如附表一、二所示之刑，並定其應執
    行之刑。又以被告本件犯罪時間，均係於96年4月24日以前
    ，所犯合於中華民國九十六年罪犯減刑條例第2條第1項第3
    款規定之減刑條件，復無不得減刑之情形，併予依同條例第
    7條，諭知其減得之刑，並定其應執行之刑，同時諭知易科
    罰金之折算標準。本院經核原判決認事用法俱無不合，量刑
    亦稱妥適。被告上訴意旨仍執前詞，辯稱其行為均依公司規
    定並無犯罪云云，指摘原判決不當，非有理由，應予駁回。
五、不另為無罪之諭知部分
  (一)另公訴意旨略以：被告基於業務登載不實及行使業務登載不
    實之估價單、提貨單概括犯意，於附表一編號1、3、6至15
    、17至25、28、29號所示時間，偽造不實估價單，並填載在
    提貨單上，復基於業務登載不實及行使業務登載不實之估價
    單、提貨單之犯意，於附表二編號1至4、6、7、15、17、18
    、22、25、28、31、32、34、36至38號所示時間，偽造不實
    估價單，並填載在提貨單上，均交予會計完帳而行使之，足
    生損害於大億煙酒行對於貨品管理及會計帳務之正確性，因
    認被告涉有刑法第216條、第215條之罪嫌。
  (二)按犯罪事實應依證據認定之，無證據不得認定其犯罪事實；
    不能證明被告犯罪者，應諭知無罪之判決，刑事訴訟法第15
    4條第2項及第301條第1項分別定有明文。又認定不利於被告
    之事實，須依積極證據，苟積極證據不足為不利於被告事實
    之認定時，即應為有利被告之認定；事實之認定，應憑證據
    ，如未能發現相當證據，或證據不足以證明，自不能以推測
    或擬制之方法，為裁判基礎；被告否認犯罪事實所持之辯解
    ，縱屬不能成立，仍非有積極證據足以證明其犯罪行為，不
    能遽為有罪之認定；另認定犯罪事實，所憑之證據，雖不以
    直接證據為限，間接證據亦包括在內，然無論直接或間接證
    據，其為訴訟上之證明，須於通常一般之人均不致於有所懷
    疑，而得確信其為真實之程度者，始得據之為有罪之認定，
    倘其證明尚未達到此一程度，而有合理性懷疑之存在時，即
    無從為有罪之認定（最高法院30年上字第816號、30年上字
    第1831號、40年臺上字第86號、76年臺上字第4986號判例意
    旨參照）。
  (三)公訴意旨認被告就上開事實涉有行使業務上登載不實文書等
    罪嫌，無非係以證人丙○○、李懋君、蔡雨金之證述，並有
    估價單70紙、提貨單36紙等件在卷為憑為其主要論據。訊據
    被告就此部分堅決否認有何犯行，辯稱均是按公司指示去做
    等語。經查：
  1.附表一編號1、7、10、17、20、21、29號、附表二編號3、4
    、7、31、34、36、38號之估價單確有出貨事實，業據證人
    丙○○於原審審理時到庭證述甚詳（見原審卷第76、77頁）
    ；又證人陳榮於原審前案審理時亦具結證稱：對帳係丙○
    ○與被告為之，持應收未收清單逐一與店家確認，若店家承
    認該筆貨款未付，即表示承認被告有送貨，若店家不承認，
    可能無此交易或貨款已由被告收回等語（見原審前案卷(一)第
    190頁）；證人即店家「嘉香」之負責人黃月香於原審前案
    審理時到庭具結證陳：大億煙酒行之人持估價單前來時，即
    對之表示確有如估價單所載之進貨，並均將貨款交付被告等
    語（見原審前案卷(二)第295頁）。並有前揭各估價單、現金
    收入傳票（嘉香）、臺灣土地銀行嘉興分行97年11月21日嘉
    興存字第0970000300號函等件在卷可考（見本院前案卷第76
    -1至76-7、105、106至114、115至150頁），估價單上均記
    載「本帳單貨款已由乙○○收回2/3」等語，與前開「嘉香
    」之估價單相同之情形，互為佐證，應可得知各該估價單所
    示店家應有實際進貨，至於附表二編號4係被告自行提貨寄
    煙，證人丙○○亦於原院審理時具結證稱：被告確實有提貨
    ，估價單應屬實等語（見原審卷第52頁），並有證人製作之
    大億煙酒行應收未收款1紙在卷可稽（見98年度交查卷第64
    頁），且並無其他證據足以推翻證人之證詞有何不可採信之
    處，店家既表示該估價單所示品項確有進貨，並已交付貨款
    ，可見估價單並無虛偽不實之情形。
  2.至於附表一編號3、6、8、9、11至15、18、19、22至25、27
    、28號、附表二編號1、2、6、15、17、18、22、25、28、3
    2、37號之估價單，依卷附證據可認於被告離職時帳款均未
    繳回，然各該估價單是否為被告虛偽開立，既無從由提貨單
    等資料互為佐證認定，亦無法傳喚各店家負責人為證明，又
    證人丙○○等人也無法證明該估價單係屬被告虛開，是尚乏
    證據足認被告辯解不足採信，且乏積極證據堪認各該估價單
    係屬不實。
  (四)綜上所述，附表一編號1、7、10、17、20、21、29號、附表
    二編號3、4、7、31、34、36、38號估價單，依卷內證據堪
    認有實際出貨事實，則各該估價單及提貨單應無虛偽登載可
    言。而附表一編號3、6、8、9、11至15、18、19、22至25、
    27、28號、附表二編號1、2、6、15、17、18、22、25、28
    、32、37號，則無積極證據可供認定犯罪。此外，復查無其
    他積極證據足認被告確有前揭公訴意旨所指此部分犯行，依
    罪疑有利被告法則，即難遽為被告不利之認定，此部分犯罪
    應屬不能證明，揆諸前揭說明，原應為被告無罪之諭知，然
    公訴意旨認此部分與其餘起訴論罪科刑部分有集合犯之實質
    上一罪關係，爰不另為無罪之諭知。
據上論結，應依刑事訴訟法第368條，判決如主文。
本案經檢察官郭珍妮到庭執行職務。
中    華    民    國    99    年    3     月    11    日
                  刑事第四庭    審判長法  官  吳志誠
                                      法  官  吳森豐
                                      法  官  彭喜有
以上正本證明與原本無異。
不得上訴。
                                      書記官  黃子起
中    華    民    國    99    年    3     月    12    日
【附表一】被告本件犯罪論罪一覽表（備註欄未註明即被告登載
          不實，貨幣單位：新臺幣）
     ┌─┬─────┬──────┬────┬──────┬──────┐
     │編│估價單編號│客戶名稱    │賒帳金額│賒銷日期    │備註        │
     │號│          │            │        │            │            │
     ├─┼─────┼──────┼────┼──────┼──────┤
     │1 │004081    │高山興      │2,210元 │95年2月24日 │無登載不實  │
     ├─┼─────┼──────┼────┼──────┼──────┤
     │2 │004082    │碁晟        │2,560元 │95年2月24日 │            │
     ├─┼─────┼──────┼────┼──────┼──────┤
     │3 │004076    │台灣        │3,400元 │95年2月24日 │無證據可認被│
     │  │          │            │        │            │告登載不實  │
     ├─┼─────┼──────┼────┼──────┼──────┤
     │4 │004077    │內山（立仁）│3,400元 │95年2月24日 │            │
     ├─┼─────┼──────┼────┼──────┼──────┤
     │5 │004079    │一路發      │3,400元 │95年2月24日 │            │
     ├─┼─────┼──────┼────┼──────┼──────┤
     │6 │001606    │博東大聯盟  │205元   │95年4月17日 │無證據可認被│
     │  │          │            │        │            │告登載不實  │
     ├─┼─────┼──────┼────┼──────┼──────┤
     │7 │001629    │尚樺        │1,920元 │95年4月24日 │無登載不實  │
     ├─┼─────┼──────┼────┼──────┼──────┤
     │8 │001627    │桔子        │1,920元 │95年4月24日 │無證據可認被│
     │  │          │            │        │            │告登載不實  │
     ├─┼─────┼──────┼────┼──────┼──────┤
     │9 │001626    │力晟        │1,920元 │95年4月24日 │無證據可認被│
     │  │          │            │        │            │告登載不實  │
     ├─┼─────┼──────┼────┼──────┼──────┤
     │10│001632    │雙信        │1,920元 │95年4月25日 │無登載不實  │
     ├─┼─────┼──────┼────┼──────┼──────┤
     │11│001636    │黃          │640元   │95年4月26日 │無證據可認被│
     │  │          │            │        │            │告登載不實  │
     ├─┼─────┼──────┼────┼──────┼──────┤
     │12│001649    │嘉格        │1,920元 │95年4月29日 │無證據可認被│
     │  │          │            │        │            │告登載不實  │
     ├─┼─────┼──────┼────┼──────┼──────┤
     │13│004556    │KK-文化     │1,920元 │95年5月2日  │無證據可認被│
     │  │          │            │        │            │告登載不實  │
     ├─┼─────┼──────┼────┼──────┼──────┤
     │14│004578    │紅蘿蔔-民生 │1,376元 │95年5月8日  │無證據可認被│
     │  │          │            │        │            │告登載不實  │
     ├─┼─────┼──────┼────┼──────┼──────┤
     │15│004585    │紅蘿蔔-上海 │1,920元 │95年5月9日  │無證據可認被│
     │  │          │            │        │            │告登載不實  │
     ├─┼─────┼──────┼────┼──────┼──────┤
     │16│004584    │文化昱新    │1,920元 │95年5月9日  │            │
     ├─┼─────┼──────┼────┼──────┼──────┤
     │17│004581    │日聖        │1,920元 │95年5月9日  │無登載不實  │
     ├─┼─────┼──────┼────┼──────┼──────┤
     │18│004582    │紅蘿蔔-南   │1,920元 │95年5月9日  │無證據可認被│
     │  │          │            │        │            │告登載不實  │
     ├─┼─────┼──────┼────┼──────┼──────┤
     │19│009563    │特白        │2,218元 │95年5月18日 │無證據可認被│
     │  │          │            │        │            │告登載不實  │
     ├─┼─────┼──────┼────┼──────┼──────┤
     │20│009562    │菁邑        │2,218元 │95年5月18日 │無登載不實  │
     ├─┼─────┼──────┼────┼──────┼──────┤
     │21│009560    │金國花      │2,218元 │95年8月18日 │無登載不實  │
     ├─┼─────┼──────┼────┼──────┼──────┤
     │22│009561    │小惠        │2,218元 │95年5月18日 │無證據可認被│
     │  │          │            │        │            │告登載不實  │
     ├─┼─────┼──────┼────┼──────┼──────┤
     │23│009566    │一嘉        │2,218元 │95年5月19日 │無證據可認被│
     │  │          │            │        │            │告登載不實  │
     ├─┼─────┼──────┼────┼──────┼──────┤
     │24│009570    │口中紅      │2,218元 │95年5月19日 │無證據可認被│
     │  │          │            │        │            │告登載不實  │
     ├─┼─────┼──────┼────┼──────┼──────┤
     │25│009569    │阿玉        │2,218元 │95年5月19日 │無證據可認被│
     │  │          │            │        │            │告登載不實  │
     ├─┼─────┼──────┼────┼──────┼──────┤
     │26│009568    │一品        │2,218元 │95年5月19日 │            │
     ├─┼─────┼──────┼────┼──────┼──────┤
     │27│009567    │77          │2,218元 │95年5月19日 │無證據可認被│
     │  │          │            │        │            │告登載不實  │
     ├─┼─────┼──────┼────┼──────┼──────┤
     │28│009574    │民生        │2,218元 │95年5月20日 │無證據可認被│
     │  │          │            │        │            │告登載不實  │
     ├─┼─────┼──────┼────┼──────┼──────┤
     │29│009575    │中庄60-15   │2,218元 │95年5月20日 │無登載不實  │
     ├─┼─────┼──────┼────┼──────┼──────┤
     │30│009573    │翔福        │2,218元 │95年5月20日 │            │
     ├─┼─────┼──────┼────┼──────┼──────┤
     │31│009572    │阿佑        │2,218元 │95年5月20日 │            │
     ├─┴─────┴──────┴────┴──────┴──────┤
     │論罪科刑（除編號1、3、6至15、17至25、27至29號外）                 │
     │乙○○連續犯行使業務登載不實文書罪，處有期徒刑陸月，如易科罰金，以│
     │銀元佰元即新臺幣玖佰元折算壹日，減為有期徒刑月，如易科罰金，以│
     │銀元佰元即新臺幣玖佰元折算壹日。                                │
     └─────────────────────────────────┘
【附表二】被告本件犯罪論罪一覽表（備註欄未註明即被告登載
          不實，貨幣單位：新臺幣）
     ┌─┬─────┬──────┬────┬──────┬──────┐
     │編│估價單編號│客戶名稱    │賒帳金額│賒銷日期    │備註        │
     │號│          │            │        │            │            │
     ├─┼─────┼──────┼────┼──────┼──────┤
     │1 │004570    │獨家        │865元   │95年7月17日 │無證據可認被│
     │  │          │            │        │            │告登載不實  │
     ├─┼─────┼──────┼────┼──────┼──────┤
     │2 │004568    │獨家        │2,430元 │95年7月17日 │無證據可認被│
     │  │          │            │        │            │告登載不實  │
     ├─┼─────┼──────┼────┼──────┼──────┤
     │3 │004544    │嘉香        │7,315元 │95年7月28日 │無登載不實  │
     ├─┼─────┼──────┼────┼──────┼──────┤
     │4 │003909    │乙○○寄菸  │29,080元│95年7月31日 │無登載不實  │
     ├─┼─────┼──────┼────┼──────┼──────┤
     │5 │001604    │新五六      │2,010元 │95年8月1日  │            │
     ├─┼─────┼──────┼────┼──────┼──────┤
     │6 │001603    │大聯盟(民)  │2,260元 │95年8月1日  │無證據可認被│
     │  │          │            │        │            │告登載不實  │
     ├─┼─────┼──────┼────┼──────┼──────┤
     │7 │001609    │嘉香        │6,060元 │95年8月2日  │無登載不實  │
     ├─┼─────┼──────┼────┼──────┼──────┤
     │8 │001620    │新五六      │3,950元 │95年8月4日  │            │
     ├─┼─────┼──────┼────┼──────┼──────┤
     │9 │001616    │安捷        │8,528元 │95年8月4日  │            │
     ├─┼─────┼──────┼────┼──────┼──────┤
     │10│001626    │安捷        │16,685元│95年8月5日  │            │
     ├─┼─────┼──────┼────┼──────┼──────┤
     │11│001628    │巨蛋(興業)  │9,200元 │95年8月5日  │            │
     ├─┼─────┼──────┼────┼──────┼──────┤
     │12│001633    │安捷        │16,875元│95年8月7日  │            │
     ├─┼─────┼──────┼────┼──────┼──────┤
     │13│001634    │新五六      │5,210元 │95年8月7日  │            │
     ├─┼─────┼──────┼────┼──────┼──────┤
     │14│001635    │巨蛋(興業)  │6,820元 │95年8月7日  │            │
     ├─┼─────┼──────┼────┼──────┼──────┤
     │15│001647    │大聯盟 (民) │2,880元 │95年8月14日 │無證據可認被│
     │  │          │            │        │            │告登載不實  │
     ├─┼─────┼──────┼────┼──────┼──────┤
     │16│001661    │安捷        │2,885元 │95年8月16日 │            │
     ├─┼─────┼──────┼────┼──────┼──────┤
     │17│001660    │大聯盟(民)  │3,505元 │95年8月16日 │無證據可認被│
     │  │          │            │        │            │告登載不實  │
     ├─┼─────┼──────┼────┼──────┼──────┤
     │18│001658    │二九(民北)  │5,585元 │95年8月16日 │無證據可認被│
     │  │          │            │        │            │告登載不實  │
     ├─┼─────┼──────┼────┼──────┼──────┤
     │19│001659    │新五六      │5,315元 │95年8月16日 │            │
     ├─┼─────┼──────┼────┼──────┼──────┤
     │20│001657    │文化昱新    │1,530元 │95年8月16日 │            │
     ├─┼─────┼──────┼────┼──────┼──────┤
     │21│001656    │昱新--南興  │1,600元 │95年8月16日 │            │
     ├─┼─────┼──────┼────┼──────┼──────┤
     │22│001663    │二九(民北)  │4,470元 │95年8月17日 │無證據可認被│
     │  │          │            │        │            │告登載不實  │
     ├─┼─────┼──────┼────┼──────┼──────┤
     │23│001662    │安捷        │12,855元│95年8月17日 │            │
     ├─┼─────┼──────┼────┼──────┼──────┤
     │24│001665    │安捷        │3,470元 │95年8月18日 │            │
     ├─┼─────┼──────┼────┼──────┼──────┤
     │25│001667    │二九(民北)  │4,950元 │95年8月19日 │無證據可認被│
     │  │          │            │        │            │告登載不實  │
     ├─┼─────┼──────┼────┼──────┼──────┤
     │26│001666    │新五六      │6,405元 │95年8月19日 │            │
     ├─┼─────┼──────┼────┼──────┼──────┤
     │27│001668    │文化昱新    │2,500元 │95年8月21日 │            │
     ├─┼─────┼──────┼────┼──────┼──────┤
     │28│001670    │大聯盟(民)  │5,330元 │95年8月21日 │無證據可認被│
     │  │          │            │        │            │告登載不實  │
     ├─┼─────┼──────┼────┼──────┼──────┤
     │29│001671    │安捷        │14,420元│95年8月21日 │            │
     ├─┼─────┼──────┼────┼──────┼──────┤
     │30│001674    │新五六      │4,875元 │95年8月22日 │            │
     ├─┼─────┼──────┼────┼──────┼──────┤
     │31│001679    │嘉香        │3,730元 │95年8月23日 │無登載不實  │
     ├─┼─────┼──────┼────┼──────┼──────┤
     │32│001678    │二九(民北)  │2,930元 │95年8月23日 │無證據可認被│
     │  │          │            │        │            │告登載不實  │
     ├─┼─────┼──────┼────┼──────┼──────┤
     │33│001675    │文化昱新    │681元   │95年8月23日 │            │
     ├─┼─────┼──────┼────┼──────┼──────┤
     │34│001681    │嘉香        │3,410元 │95年8月24日 │無登載不實  │
     ├─┼─────┼──────┼────┼──────┼──────┤
     │35│001683    │昱新--南興  │1,760元 │95年8月25日 │            │
     ├─┼─────┼──────┼────┼──────┼──────┤
     │36│001685    │嘉香        │7,185元 │95年8月25日 │無登載不實  │
     ├─┼─────┼──────┼────┼──────┼──────┤
     │37│001688    │大聯盟(民)  │2,835元 │95年8月28日 │無證據可認被│
     │  │          │            │        │            │告登載不實  │
     ├─┼─────┼──────┼────┼──────┼──────┤
     │38│001687    │嘉香        │22,495元│95年8月28日 │無登載不實  │
     ├─┼─────┼──────┼────┼──────┼──────┤
     │39│001693    │安捷        │3,990元 │95年8月30日 │            │
     ├─┴─────┴──────┴────┴──────┴──────┤
     │論罪科刑（除編號1至4、6、7、15、17、18、22、25、28、31、32、34、36│
     │至38號外）                                                        │
     │乙○○犯行使業務登載不實文書罪，共貳拾壹罪，各處有期徒刑貳月，如易│
     │科罰金，以新臺幣壹仟元折算壹日，各減為有期徒刑壹月，如易科罰金，以│
     │新臺幣壹仟元折算壹日。                                            │
     └─────────────────────────────────┘

司法院資訊處製作；財團法人民間司法改革基金會備份。
